臺灣桃園地方法院民事判決　　　　　　　99年度訴字第1739號
原　　　告　合作金庫商業銀行股份有限公司
法定代理人　劉燈城
訴訟代理人　林竹芸
　　　　　　林文筆
　　　　　　吳威震
被　　　告　陳木金
　　　　　　陳柏諭
上列當事人間請求塗銷抵押權登記事件，本院於民國100 年2 月
25日言詞辯論終結，判決如下：
    主      文
確認被告陳木金所有坐落桃園縣龜山鄉○○段四四六地號土地及
其上同段二三三建號建物（門牌號碼為桃園縣龜山鄉綠野山莊一
０三號之房屋），於民國九十八年六月四日經桃園縣桃園地政事
務所以九十八年桃資登字第一九０二００號收件，民國九十八年
六月五日為被告陳柏諭設定擔保新台幣貳佰捌拾萬元之抵押權，
所擔保之債權不存在。
被告陳柏諭應將坐落桃園縣龜山鄉○○段四四六地號土地及其上
同段二三三建號建物（門牌號碼為桃園縣龜山鄉綠野山莊一０三
號之房屋），於民國九十八年六月四日經桃園縣桃園地政事務所
以九十八年桃資登字第一九０二００號收件，民國九十八年六月
五日所為新台幣貳佰捌拾萬元抵押權設定登記予以塗銷。
訴訟費用由被告負擔。
    事實及理由
壹、程序方面：
一、本件被告陳木金、陳柏諭經合法通知，均未於言詞辯論期日
    到場，核無民事訴訟法第386 條各款所列情形，爰依原告聲
    請，由其一造辯論而為判決。
二、按確認法律關係之訴，非原告有即受確認判決之法律上利益
    者，不得提起之；確認證書真偽或為法律關係基礎事實存否
    之訴，亦同，民事訴訟法第247 條第1 項定有明文。又所謂
    即受確認判決之法律上利益，係指因法律關係之存否不明確
    ，致原告在私法上之地位有受侵害之危險，而此項危險得以
    對於被告之確認判決除去之者而言，故確認法律關係成立或
    不成立之訴，苟具備前開要件，即得謂有即受確認判決之法
    律上利益，縱其所求確認者為他人間之法律關係，亦非不得
    提起（最高法院42年台上字第1031號判例意旨參照）。經查
    ：原告主張其為被告陳木金之債權人，被告2 人間並無債權
    債務關係存在，然仍就被告陳木金所有坐落桃園縣龜山鄉○
    ○段446 地號土地及其上同段233 建號建物（門牌號碼為桃
    園縣龜山鄉綠野山莊103 號之房屋）（下合稱系爭不動產）
    ，於民國98年6 月5 日設定新台幣（下同）280 萬元之抵押
    權予被告陳柏諭。被告間債權債務真偽之法律關係存在否不
    明確，影響原告對系爭不動產強制執行程序有無實益，致原
    告無法進行拍賣，是原告在私法上之地位有受侵害之危險，
    原告提起本件確認之訴足以排除此項危險，故有確認之利益
    ，先予敘明。
貳、實體方面：
一、本件原告起訴主張：（一）訴外人三汛國際有限公司（下稱
    三汛公司），於94年11月24日及95年11月5 日以被告陳木金
    及訴外人陳進菘為連帶保證人，向原告借款100 萬元及300
    萬元，詎還款期限屆至，三汛公司卻未能依約清償，迭經催
    討仍置之未理，目前尚欠原告之金額分別為：(1)270,201 元
    ，及自97年10月24日起算之利息、違約金；(2)1,846,053 元
    ，及自97年10月5 日起算之利息、違約金。依原告與三汛公
    司之授信約定書第5 條第1 款約定上述欠款已視為全部到期
    ，被告陳木金既為連帶保證人，自應負連帶償還之責任。原
    告前並已取得本院98年度司促字第9218號支付命令暨確定證
    明書，是原告對於陳木金確實有上述2 筆債權。（二）嗣原
    告於98年6 月4 日聲請對被告陳木金所有之系爭不動產為強
    制執行，卻因被告陳木金於查封登記前之98年6 月5 日將系
    爭不動產設定第三順位之普通抵押權，擔保債權金額為280
    萬元予被告陳柏諭（下稱系爭抵押權），致該強制執行事件
    因執行無實益而撤銷查封。惟系爭抵押權設定期日與本院核
    發上開支付命令之時間相近，且依系爭不動產之登記謄本所
    載，系爭抵押權所擔保債權之利息、遲延利息、違約金等皆
    記載「無」，與一般社會交易常態相異，顯為被告倉促設定
    ；又依系爭不動產之登記謄本記載，其權利種類為普通抵押
    權，擔保債權種類及範圍乃「擔保債務人對抵押權人98年6
    月3 日所立金錢借貸發生之債務」，然此與原告先前詢問被
    告陳木金之媳即訴外人鄭素卿稱「被告陳柏諭原共同出資成
    立三汛公司，期間並代為支付三汛公司積欠廠商之款項，因
    此被告陳木金才將系爭不動產設定系爭抵押權予被告陳柏諭
    以供擔保」等語不符，足見被告2 人間並無債權債務關係，
    系爭抵押權之設定登記應係躲避追償所為之通謀虛偽意思表
    示。（三）縱認被告間就系爭不動產設定系爭抵押權之行為
    並非通謀虛偽意思表示，惟系爭抵押權如為擔保被告陳柏諭
    先前為三汛公司所墊付之款項，此除與被告陳木金本人無關
    外，更係在系爭抵押權設定前即已存在之債務，並非系爭抵
    押權所擔保債權範圍，另被告陳木金名下之財產除系爭不動
    產外，僅有三汛公司之租賃所得及嘉義縣鹿草鄉○○○段23
    0 地號土地，惟三汛公司已解散，且該嘉義縣之土地公告現
    值僅875,232 元，又系爭不動產因設定系爭抵押權致使原告
    查封無實益，故系爭抵押權之設定行為已損及原告債權。為
    此，爰先位依民法第87條、第242 條之法律關係；備位依民
    法第244 條之規定提起本訴等語，並聲明：（一）先位聲明
    ：如主文第1 、2 項所示；（二）備位聲明：(1)被告陳木金
    、陳柏諭間就系爭不動產所為系爭抵押權設定行為應予撤銷
    ；(2)如主文第2 項所示。
二、被告均未於言詞辯論期日到場，亦未提出書狀為何聲明或陳
    述。
三、按表意人與相對人通謀而為虛偽意思表示者，其意思表示無
    效；又無效法律行為之當事人，於行為當時知其無效，或可
    得而知者，應負回復原狀或損害賠償之責任；另債務人怠於
    行使其權利時，債權人因保全債權，得以自己之名義，行使
    其權利，民法第87條第1 項前段、第113 條、第242 條前段
    分別定有明文。又債務人欲免其財產被強制執行，與第三人
    通謀而為虛偽意思表示，將其所有不動產為第三人設定抵押
    權，債權人可依侵權行為之法則，請求第三人塗銷登記，亦
    可行使代位權，請求塗銷登記，兩者任其選擇行使之（最高
    法院67年度第5 次民事庭庭長推總會議決議意旨參照）。經
    查：原告主張其為訴外人三汛公司及被告陳木金之債權人，
    三汛公司及陳木金欠款屆期未償，經原告取得確定之支付命
    令為執行名義，詎被告陳木金未清償欠款，反而將伊所有之
    系爭不動產設定系爭抵押權予被告陳柏諭，且被告陳柏諭並
    未實際借款與被告陳木金，被告間並無債權債務關係存在，
    被告間係通謀虛偽意思表示而就系爭不動產設定系爭抵押權
    等事實，業據原告提出借據、授信往來約定書、連帶保證書
    、系爭不動產登記謄本、本院98年度司促字第9218號支付命
    令暨確定證明書、強制執行聲請狀、本院民事執行處99年1
    月26日、及99年3 月1 日回函、三汛公司變更登記表、被告
    陳木金之財政部台灣省北區國稅局財產歸屬資料清單各1 份
    在卷可稽，及桃園縣桃園地政事務所98年桃資登字第190200
    號收件之登記申請書及附件影本（即系爭抵押權之設定登記
    卷宗）為憑（本院卷第77至82頁），並經本院依職權調取前
    揭支付命令、強制執行卷宗核閱無訛。又被告經合法通知均
    未到場抗辯，亦未提出任何書狀以供本院審酌，參酌民事訴
    訟法第280 條第3 項前段，準用同條第1 項規定視同自認，
    故堪信原告主張之上述各情應為真正。是原告主張被告間於
    98年6 月3 日並無成立之280 萬元消費借貸之合意，亦無交
    付借款，且系爭抵押權之設定行為係出於被告間之通謀虛偽
    意思表示等事實，自屬可信。
四、再按對於妨害其所有權者，得請求除去之，民法第767 條中
    段定有明文。又抵押權為擔保物權，具有從屬性，係為擔保
    債權而存在。普通抵押權需先有債權存在，為擔保債權始得
    設定抵押權，苟於設定抵押權之際尚未有債權存在，則抵押
    權設定契約因未有債權存在，即屬無效。查本件系爭抵押權
    設定所擔保之債權280 萬元不存在，且系爭抵押權之設定行
    為係出於被告間之通謀虛偽意思表示等情，已如前述，則依
    上開說明，則原告自得代位被告陳木金請求被告陳柏諭塗銷
    系爭抵押權。
五、從而，原告先位依民法第87條、第242 條之法律關係，代位
    被告陳木金，請求判決確認被告陳柏諭就陳木金所有之系爭
    不動產，於98年6 月5 日設定之系爭抵押權所擔保之債權不
    存在，及被告陳柏諭應塗銷前項普通抵押權設定登記，為有
    理由，應予准許。
六、本件原告先位聲明既已有理由，備位之訴即無須審究，附此
    敘明。
七、訴訟費用負擔之依據：民事訴訟法第78條。
中    華    民    國   100    年    3     月    11    日
                民事第三庭  法  官  毛彥程
以上正本係照原本作成。
如對本判決上訴，須於判決送達後20日內向本院提出上訴狀。如
委任律師提起上訴者，應一併繳納上訴審裁判費。
中    華    民    國   100    年    3     月    14    日
                            書記官  伍幸怡